臺灣高雄地方法院刑事判決　　　　　　 100年度易緝字第19號
公　訴　人　臺灣高雄地方法院檢察署檢察官
被　　　告　劉錦元
上列被告因妨害兵役案件，經檢察官提起公訴（75年度偵字第
4683號），本院判決如下：
    主  文
本件免訴。
    理  由
一、公訴意旨係以：被告劉錦元係後備軍人，係高雄市團管區
    75年度天聲22-5號教育召集應召員，應於民國（下同）75年
    1 月23日向屏東縣龍泉營區報到接受教育召集，惟因其居住
    所遷移無故不依規定申報，致無法送達其本人而未參加召集
    。因認被告涉有妨害兵役治罪條例第11條第1項第3款、第3
    項之罪嫌，應依同條例第7條第1項科刑等語。
二、(一)按「案件時效已完成者，應諭知免訴之判決」刑事訴訟法
    第302條第2款定有明文；(二)次按「行為後法律有變更者，
    適用行為時之法律，但行為後之法律有利於行為人者，適用
    最有利於行為人之法律」刑法第2條第1項定有明文。查刑
    法第80條第1項關於追訴權時效期間之規定，刑法修正前、
    後之規定不同，公訴人認被告涉犯刑法第271條第1項之殺人
    罪之最重本刑係死刑之罪，依修正前刑法第80條第1項第1款
    之規定，追訴權期間為20年，而依修正後刑法第80條第1項
    第1款之規定，追訴權期間則為30年，是修正後刑法所定時
    效期間較長，自屬對行為人較不利，比較結果自應以修正前
    刑法第80條第1項較有利於行為人，本件關於追效權時效，
    自應適用修正前刑法第80條之規定，且關於追訴權時效之停
    止進行，及其期間、計算，亦應一體適用修正前刑法第83條
    之規定。(三)案件經提起公訴或自訴，且在審判進行中，此
    時追訴權既無不行使之情形，自不發生時效進行之問題，此
    經大法官會議釋字第138解釋闡釋在案。又修正前刑法第
    83條，追訴權之時效，如依法律之規定，偵查、起訴或審判
    之程序，不能開始或繼續時，停止其進行，其時效停止，自
    停止原因消滅之日起與停止前已經過之期間，一併計算，停
    止原因繼續存在之期間，如達於追訴權時效期間四分之一時
    ，其停止原因視為消滅。另於偵查或審判中通緝被告，其追
    訴權之時效均應停止進行，則經司法院29年院字第1963號解
    釋甚詳。(四)又依72年12月12日司法院公佈之「法院辦理通緝
    、協尋案件應行注意事項」第11條規定，法院於發布通緝書
    前，應先查明被告是否曾經通緝，如已有前案通緝，應比照
    比照第10條「以另行併案通緝為原因撤銷前案，併後案通緝
    ，於併案通緝書加註『併案通緝』，『原○年○月○日○○
    號通緝書應同時撤銷』字樣，不另製發撤銷通緝書；併案通
    緝書應分別記載各案案號、案由、被訴事實，俾便分別計算
    其追訴權時效期間」之規定辦理，且「併案通緝之案件，如
    前案通緝已滿三個月者，得於併案通緝後即時報結」均為併
    案通緝應行辦理事項。
三、經查：
  (一)妨害兵役治罪條例於被告行為後，曾於91年6月21日、95年5
    月30日修正，是核檢察官所起訴之被告居住處所遷移，無故
    不依規定申報，致使教育召集令無法送達之犯行，係涉犯妨
    害兵役治罪條例原第11條第3項（修正為第10條第3項）之罪
    嫌，應依同條例原第7條第1項科刑（修正為第6條第1項）。
    惟比較新舊法結果，法定刑均為3年以下有期徒刑，僅文字
    修正，新法並非較有利於行為人，依修正後刑法第2條第1項
    規定，應適用被告行為時之舊法，合先敘明。
  (二)又依前揭「法院辦理通緝、協尋案件應行注意事項」第11
    條、第10條之規定可知，被告已有前案通緝時，後案應撤銷
    前案之通緝而製作併案通緝書，是法院對同一被告僅發佈單
    一通緝，至於併案通緝書應記載事項僅係為便利所併案通緝
    之各罪計算各追訴權時效；是法院在被告已為前案通緝時
    ，就所犯之後案於被告經合法傳喚、拘提未到時，逕以「為
    免重複通緝起見」移併前案並辦理合併通緝而報結者，即係
    以維持前案之通緝行併案通緝之實，雖與前揭規定不合，但
    客觀上維持對被告行單一通緝之法律效果相同，僅因前案通
    緝書未記載後案之案號、案由、被訴事實，無從據以計算後
    案之追訴權時效，但被告所犯後案既經法院院長同意移併前
    案辦理合併通緝而報結，該後案之追訴權事實上已因被告逃
    匿而不能開始或繼續。至於後案之追訴權時效於審判程序
    之停止時間，自應於法院院長蓋印同意合併通緝而報結時起
    算，此與司法院院字第2258號解釋之意旨，「某甲先後犯子
    、丑兩罪，子罪曾經通緝。而停止追訴權時效之進行。丑罪
    並未通緝。其時效期間。自不因子罪之曾經通緝而停止進行
    」，係未經合併通緝報結之情形不同而無得援用。是被告
    因前案即75年度重訴字第1號業經本院發佈通緝後，又經檢
    察官起訴涉犯本案，本案即係後案，於75年4月30日經法院
    院長蓋印同意合併前案通緝並報結，是本案於審判中之追訴
    權時效應自75年4月30日停止。
  (三)準此，被告涉犯本案之最重本刑為有期徒刑3年，依修正
    前刑法第80條第1項第2款規定，其追訴權期間為10年。被告
    自犯罪行為終了日期即75年1月23日起算，加計追訴權時效
    10年。嗣因被告逃匿，並經本院於75年4月30辦理合併通緝
    ，致審判不能進行，應一併計算該項追訴期間4分之1，合計
    為12年6月。檢察官係於75年3月24日開始偵查（見75年度
    偵字第4683號偵查卷之臺灣高雄地方法院檢察署收案戳章）
    ，迄至本院於75年4月30日合併通緝之期間（共計1月7日）
    ，扣除75年3月27日偵查終結至同年4月11日案件繫屬本院之
    期間（見75年度易字第1724號收案戳章，計15日），依上開
    大法官釋字第138號解釋意旨，不生時效進行之問題，亦應
    予加計，即犯罪行為終了日（75年1月23日）+追訴權期間（
    12年6月）+實施偵查日至通緝發佈日（1月7日），但須扣除
    起訴後至法院繫屬期間（15日）則本件追訴權時效至遲應於
    87年8月15日完成。
  (二)從而，本件時效業已完成，爰不經言詞辯論，逕為免訴之諭
    知。
四、綜合以上，應依刑事訴訟法第302條第2款、第307條判決如
    主文。
中    華    民    國   100    年    3     月    23    日
                  刑事第十三庭   法  官  楊智守
以上正本證明與原本無異。
如不服本判決，應於收受本判決10日內向本院提出上訴書狀，並
應敘述具體理由，如未敘述上訴理由者，應於上訴期間屆滿後20
日內補提理由書狀於本院（均須依他造當事人之人數附繕本）「
切勿逕送上級法院」。
中    華    民    國   100    年    3     月    23    日
                                 書記官  蔡毓琦